臺灣高等法院刑事判決
110年度上易字第542號
上  訴  人  臺灣新竹地方檢察署檢察官
上  訴  人  
即  被  告  范先雄
指定辯護人  本院公設辯護人李廣澤

上列上訴人等因被告詐欺案件，不服臺灣新竹地方法院108年度
易字第964號，中華民國110年1月14日第一審判決（起訴案號：
臺灣新竹地方檢察署108年度偵字第6216號、第7892號），提起
上訴，本院判決如下：
    主  文
上訴駁回。                 
    事實及理由
一、經本院審理結果，認第一審以上訴人即被告范先雄犯刑法第
    30條第1項前段、第339條第1項之幫助詐欺取財罪，判處有
    期徒刑5月，並諭知易科罰金折算之標準為新臺幣1,000元折
    算1日，認事用法及量刑均無不當，應予維持，並引用第一
    審判決書記載之事實、證據及理由（如附件）。
二、檢察官上訴意旨略以：依最高法院刑事大法庭108年度台上
    大字第3101號裁定意旨，被告明知一般人無故取得他人金融
    帳戶使用之行徑常與財產犯罪密切相關，並可預見將金融帳戶交
    付他人使用，可能遭他人使用為從事財產犯罪及處理犯罪所
    得之工具，藉以取得贓款及掩飾犯行，逃避檢警人員追緝，
    竟基於提供金融帳戶予他人使用，應構成洗錢防制法上一般
    洗錢罪之幫助犯，原審未查仍論以幫助詐欺罪嫌，其適用法
    律仍有違誤。惟查：
㈠、按洗錢防制法所稱之「洗錢」行為，依第2條之規定，係指：
    一、意圖掩飾或隱匿特定犯罪所得來源，或使他人逃避刑事
    追訴，而移轉或變更特定犯罪所得；二、掩飾或隱匿特定犯
    罪所得之本質、來源、去向、所在、所有權、處分權或其他
    權益者；三、收受、持有或使用他人之特定犯罪所得。並於
    第14條、第15條規定其罰則，俾防範犯罪行為人藉製造資金
    流動軌跡斷點之手段，去化不法利得與犯罪間之聯結。申言
    之，洗錢防制法之立法目的，在於防範及制止因犯第3條所
    列之特定犯罪而取得或變得之財物或財產上利益及其之孳息
    ，藉由包含處置（即將特定犯罪所得直接予以移轉或變更）
    、分層化（即以迂迴層轉、化整為零之多層化包裝方式，掩
    飾或隱匿特定犯罪所得）及整合（即收受、持有或使用他人
    之特定犯罪所得，使之回流至正常金融體系，而得以合法利
    用享受）等各階段之洗錢行為，使其形式上轉換成為合法來
    源，以掩飾或切斷特定犯罪所得與犯罪之關聯性，而藉以逃
    避追訴、處罰。提供金融帳戶提款卡及密碼之行為人，因已
    將帳戶之提款卡及密碼等物件提供他人使用，失去對自己帳
    戶之實際管領權限，若無配合指示親自提款，即無收受、持
    有或使用特定犯罪所得之情形，且無積極之移轉或變更特定
    犯罪所得之行為，故非屬洗錢防制法第2條第1款、第3款所
    稱之洗錢行為。一般而言，洗錢防制法第2條第2款之掩飾、
    隱匿行為，目的在遮掩、粉飾、隱藏、切斷特定犯罪所得與
    特定犯罪間之關聯性，是此類洗錢行為須與欲掩飾、隱匿之
    特定犯罪所得間具有物理上接觸關係（事實接觸關係）。而
    提供金融帳戶提款卡及密碼供他人使用，嗣後被害人雖匯入
    款項，然此時之金流仍屬透明易查，在形式上無從合法化其
    所得來源，未造成金流斷點，尚不能達到掩飾或隱匿特定犯
    罪所得之來源、去向及所在之作用，須待款項遭提領後，始
    產生掩飾、隱匿之結果。故而，行為人提供金融帳戶提款卡
    及密碼，若無參與後續之提款行為，即非洗錢防制法第2條
    第2款所指洗錢行為，無從成立一般洗錢罪之直接正犯。然
    行為人主觀上如認識該帳戶可能作為收受、提領特定犯罪所
    得使用，他人提領後會產生遮斷資金流動軌跡以逃避國家追
    訴、處罰之效果，仍基於幫助之犯意而提供，則應論以幫助
    犯一般洗錢罪（最高法院108年度台上大字第3101號裁定意
    旨參照）。是被告是否成立一般洗錢罪之幫助犯，自應由檢
    察官就被告主觀認識所及範圍舉證證明之。
㈡、近年來詐欺事件恆傳，政府相關機關為防止民眾遭到詐欺集
    團成員矇騙致生損害，透過各種宣傳途徑，經常灌輸民眾當
    前詐欺集團慣用之詐欺手法，庶免民眾受害上當。其中借用
    他人之金融帳戶，作為詐欺集團向被害人取得錢財之工具，
    一般智慮健全者大都能理解知曉，並提高防範不任意將其個
    人金融帳戶借予他人使用，避免遭到詐欺集團利用其金融帳
    戶資為詐欺取財之工具。然而，「洗錢」為專業用語，涉及
    複雜之金融及法律概念，一般市井民眾通常無法充分明白理
    解知曉「洗錢」之概念及其範疇，況且行為人提供詐欺集團
    金融帳戶後，得否助成洗錢行為之遂行，端視其後詐欺集團
    成員款項提領方式而有不同，除有行為人於提供金融帳戶時
    ，已對於詐欺集團成員以現金提領後，將以層層轉交方式造
    成金流斷點等節有高度認識，始可認其所為與一般洗錢罪具
    有直接關聯性之幫助行為。從而，一般民眾提供金融帳戶（
    存摺、提款卡、密碼）予不熟識之人，其主觀上或有詐欺集
    團可能會利用其提供之金融帳戶，作為向他人詐欺取財工具
    之直接故意或不確定故意，但若謂不問情節均認提供金融帳
    戶之行為人，主觀上均已認識該帳戶可能作為對方收受、提
    領特定犯罪所得使用，對方提領後會產生遮斷金流以逃避國
    家追訴、處罰之效果者，則不無將幫助詐欺行為與幫助洗錢
    行為之主觀犯意等同視之，而與前揭意旨有違。
㈢、依本案卷證資料所示，固可認定被告提供其所申辦第一銀行
    、安泰銀行、彰化銀行、臺灣銀行帳戶，可預見詐欺集團成
    員持用其帳戶，將用作詐欺取財犯行中指示被害人匯款之工
    具。然一般未進而參與後續提款行為而僅係人頭帳戶提供者
    ，與詐欺集團成員通常僅有短暫接觸，相識甚淺，甚或未曾
    謀面，則在無證據證明被告有獲取相當報酬、享有明顯利得
    或分贓，且勢將因提供自己帳戶而輕易遭檢警人員查獲之情
    況下，其主觀上是否有自甘揭露出名以掩飾詐欺成員遂行取
    贓之目的令其安然保有贓款，或使詐欺成員得隱匿在人頭帳
    戶之保護傘下之洗錢犯意，已非無疑。況檢察官亦未積極證
    明或指出證據方法以供本院調查，被告行為時除主觀上確有
    認識或預見其所提供之上揭帳戶可能作為收受、提領特定犯
    罪所得使用外，他人提領後會另有遮斷資金流動軌跡之行為
    ，藉以逃避國家追訴、處罰之效果，亦在其認識或預見之範
    圍，自不能僅因被告提供上開帳戶之行為，即遽論以洗錢或
    幫助犯一般洗錢罪之罪責。
㈣、綜上所述，檢察官執上開上訴意旨，指摘原判決不當，既未
    進一步提出其他積極證據以實其說，上訴意旨所述尚無從推
    翻原審之認定，其上訴為無理由，應予駁回。
三、被告上訴意旨略以：被告因腦部開刀，左眼視神經萎縮，無
    法找到穩定工作，申請殘障手冊亦未能通過。被告無法幫忙
    家計，生活有問題，請求從輕量刑云云。然查：
㈠、按量刑輕重，屬法院得依職權自由裁量之事項，苟其量刑已
    以行為人之責任為基礎，並斟酌刑法第57條各款所列情狀，
    在法定刑度內，酌量科刑，無偏執一端，致明顯失出失入情
    形，自不得指為不當或違法（最高法院103年度台上字第291
    號、第331號判決意旨參照）；且在同一犯罪事實與情節，
    如別無其他加重或減輕之原因，下級審量定之刑，亦無過重
    或失輕之不當情形，則上級審法院對下級審法院之職權行使
    ，原則上應予尊重（最高法院85年度台上字第2446號判決意
    旨參照）。
㈡、原審以被告犯幫助詐欺取財罪事證明確，以被告之責任為基礎，並斟酌刑法第57條各款所列事項等一切情狀，於判決內詳述其理由（即審酌被告提供4家銀行帳戶資料，幫助助長詐欺惡行，對於社會秩序之擾亂不言而喻。惟念被告犯後已坦承犯行之犯後態度；兼衡被告專科畢業之教育程度、前從事助理工程師、保全之工作之經濟狀況及被告前罹患外傷性頸動脈海綿狀竇廔管併內頸動脈假性動脈瘤開刀治療、左側大腦額葉及顳葉受有損傷之身體健康狀況，暨其犯罪之動機、目的、手段，並考量各被害人受騙之情節、受騙款項非微等情狀），量處被告如上所述之刑，並未逾越法定刑度，亦無違背公平正義之精神，裁量權濫用，復無違比例原則及罪刑相當原則，難認有何不當。且被告所指之各情狀，原審業已審酌，是被告以原審量刑失當為由提起上訴，為無理由，應予駁回。 　　　　　　　　　　
四、被告經合法傳喚，無正當理由不到庭，爰不待其陳述逕行判
    決。
據上論斷，應依刑事訴訟法第373條、第368條、第371條，判決
如主文。
本案經檢察官周文如提起公訴，檢察官邱宇謙提起上訴，檢察官
曾鳳鈴到庭執行職務。

中　　華　　民　　國　　110 　年　　5 　　月　　11　　日
     　　　　　　 刑事第十六庭  審判長法　官  葉騰瑞
                                      法　官  古瑞君
                                      法　官  廖紋妤
以上正本證明與原本無異。
不得上訴。
                                      書記官  江珮菱
中　　華　　民　　國　　110 　年　　5 　　月　　11　　日